臺灣臺北地方法院刑事判決　 　　　　 96年度訴緝字第198號
公　訴　人　臺灣臺北地方法院檢察署檢察官
被　　　告　甲○○
　　　　　　　　　　　之1
上列被告因偽造文書等案件，經檢察官提起公訴（96年度偵緝字
第329 號），於本院準備程序進行中，被告先就被訴事實為有罪
之陳述，經合議庭裁定由受命法官獨任進行簡式審判程序，判決
如下：
    主  文
甲○○連續行使偽造私文書，足以生損害於公眾及他人，累犯，
處有期徒刑肆月，如易科罰金，以銀元佰元即新臺幣玖佰元折
算壹日。未扣案中國信託銀行信用卡 (卡號：00000000
00000000號）背面持卡人簽名欄偽造「乙○○」署名壹
枚、如附表所示簽帳單商店存根聯上持卡人簽名欄內偽造「乙○
○」署名壹枚均沒收。
    事  實
一、甲○○曾於民國92年間，因賭博案件，經本院以93年度簡字
    第1255號刑事簡易判決判處有期徒刑4 月確定，於93年11月
    30日易科罰金執行完畢。詎甲○○仍不知悔改，於94年6 月
    21日，在其位於臺北市中山區○○○路○ 段102 號2 樓之上
    班處所，代為收受中國信託商業銀行股份有限公司 (下稱中
    國信託銀行）核發予其兄乙○○之信用卡 (卡號：00000000
    00000000號）及密碼函，竟未經乙○○同意，基於意圖為自
    己不法所有及行使偽造私文書之概括犯意，逕依電話語音開
    卡系統之指示，依序輸入信用卡卡號、信用卡有效期限、乙
    ○○出生年月日、身分證統一編號前4 碼（不含英文字母）
    而完成開卡程序後，連續為下列犯行：
  (一)甲○○旋於94年6 月21日下午4 時6 分許利用臺北國際商業
    銀行自動櫃員機、同年月22日下午2 時8 分許、2 時9 分許
    利用華南銀行自動櫃員機，將上開信用卡置入自動櫃員機並
    輸入預借現金密碼，以此不正方法先後預借新臺幣（下同）
    1 萬5 千元、2 萬元、1 萬元。
  (二)甲○○復承前犯意，先於不詳時、地，在上開信用卡背面持
    卡人簽名欄偽造「乙○○」署名1 枚，用以表示「乙○○」
    本人在該信用卡有效期限內有權使用該信用卡以供證明及令
    商家辨識其簽名之意思，而偽造私文書；嗣甲○○於94年6
    月23日，持該偽造「乙○○」署名之信用卡前往臺北市中山
    區○○○路○ 段25之12號「紐約視聽理容名店」特約商店消
    費理容服務，而於同日上午7 時46分許結帳時，出示上開信
    用卡要求刷卡付款而行使之；不知情之特約商店店員信以為
    真而接受刷卡並列印信用卡簽帳單要求甲○○簽名時，甲○
    ○即在信用卡簽帳單商店存根聯上偽造「乙○○」署名1 枚
    （顧客收執聯上無須簽名），以表示係持卡人「乙○○」本
    人確認簽帳單上記載之交易標的及金額，並向發卡銀行請求
    撥付消費款項予特約商店之旨，復持均有偽造「乙○○」署
    名之信用卡及簽帳單，供不知情之特約商店店員核對而行使
    之，致特約商店店員因目視信用卡背面簽名與簽帳單簽名相
    符而陷於錯誤，誤以為係「乙○○」本人消費，甲○○因而
    獲得免付服務費用10,200元之財產上不法利益，均足生損害
    於發卡銀行中國信託銀行、乙○○本人及聯合信用卡中心對
    信用卡交易控管之正確性。
  (三)嗣因上開預借現金款、消費款屆期均未清償，中國信託銀行
    乃於96年11月間向乙○○催繳款項，乙○○始知信用卡遭甲
    ○○冒用，而向中國信託銀行提出冒用聲明，因而查悉上情
    。
二、案經中國信託銀行訴由臺北市政府警察局中山分局移請臺灣
    臺北地方法院檢察署檢察官偵查起訴，於本院準備程序進行
    中，甲○○先就被訴事實為有罪之陳述，經合議庭裁定由受
    命法官獨任進行簡式審判程序。
    理  由
一、上開犯罪事實，訊據被告甲○○於95年7 月1 日、7 月27日
    偵訊中承認使用上開信用卡開卡、預借現金、刷卡消費等事
    實（見95年度偵緝字第1621號卷二第17至18頁、第29至31頁
    、96年度偵緝字第329 號卷二第20至21頁），於96年1 月31
    日偵訊時及本院審理中則承認上開行為均未經其兄乙○○事
    前同意（見96年度偵緝字第329 號卷二第21頁、本院卷訴緝
    卷第48頁反面、第52頁），並據中國信託銀行具狀並委由代
    理人丙○○、指訴明確（見95年度偵字第7883號卷二第6 至
    8 頁、第18至20頁），且上開信用卡確經乙○○申請且寄至
    被告工作處所，並於94年6 月21日經由語音開卡系統開卡成
    功等情，有信用卡申請書、傳真查詢國內各項掛號郵件查單
    、郵件掛號回執、附卷足憑（見95年度偵字第7883號卷二第
    10至11-1頁），而被告冒用乙○○名義開卡並預借現金、刷
    卡消費等情，則有語音開卡系統紀錄、中國信託銀行95年9
    月12日陳報狀、信用卡冒用明細、歷史帳單彙總查詢、「紐
    約視聽理容名店」簽帳單影本各1 份在卷可按（見95年度偵
    緝字第1621號卷二第40、47頁、95年度偵字第7883號卷二第
    12至15頁），嗣乙○○發現其信用卡遭被告冒用，即向中國
    信託銀行說明並報警處理，此有乙○○簽具之聲明書及報案
    三聯單附卷足稽（見95年度偵字第7883號卷二第16至17頁）
    ，是被告任意性之自白，有上開各項證據可資佐證，堪認與
    事實相符，可以採信。綜上，本案事證明確，被告上開冒用
    信用卡之犯行，洵堪認定，應予依法論罪科刑。
二、論罪科刑之依據：
  (一)查被告行為後，刑法於94年1 月7 日修正通過、於94年2 月
    2 日公布、於95年7 月1 日施行，其中刪除刑法第56條，並
    修正第2 條、第33條、第47條、第55條等規定。按行為後法
    律有變更者，適用行為時之法律，但行為後之法律有利於行
    為人者，適用最有利於行為人之法律，現行刑法第2 條第1
    項訂有明文。此條規定乃與刑法第1 條罪刑法定主義契合，
    而貫徹法律禁止溯及既往原則，係規範行為後法律變更所生
    新舊法律比較適用之準據法，是刑法第2 條本身雖經修正，
    但刑法第2 條既屬適用法律之準據法，本身尚無比較新舊法
    之問題，應一律適用裁判時之現行刑法第2 條規定以決定適
    用之刑罰法律，先予辨明。又以本次刑法修正之比較新舊法
    ，應就罪刑有關之共犯、未遂犯、想像競合犯、牽連犯、連
    續犯、結合犯，以及累犯加重、自首減輕暨其他法定加減原
    因（如身分加減）與加減例等一切情形，綜其全部罪刑之結
    果而為比較，而從刑附屬於主刑，除法律有特別規定者外，
    依主刑所適用之法律，最高法院95年5 月23日著有95年度第
    8 次刑庭會議決議可資參照。嗣最高法院於95年11月7 日95
    年度第21次刑事庭會議再著有決議認為，前揭決議係就「刑
    法94年修正施行後之法律比較適用決議」，而刑法第2 條係
    規範行為後「法律變更」所生新舊法比較適用之準據法，故
    如新舊法處罰之輕重相同，即無比較適用之問題，非此條所
    指之法律有變更，應依一般法律適用原則，適用裁判時法，
    例如：修正後刑法第55條就想像競合犯部分增加但書關於科
    刑之限制，為法理之明文化，而修正後刑法第59條則為法院
    就酌減審認標準見解之明文化，均非法律變更，其餘為純文
    字修正者，更應同此。經查：
  (1)刑法第339 條第2 項詐欺得利罪、第339 條之2 利用以不正
    方法由自動付款設備取財罪，法定刑分別得處銀元1 千元、
    1 萬元以下罰金。依修正後刑法施行法增訂第1 條之1 ：「
    中華民國94年1 月7 日刑法修正施行後，刑法分則編所定罰
    金之貨幣單位為新臺幣。94年1 月7 日刑法修正時，刑法分
    則編未修正之條文定有罰金者，自94年1 月7 日刑法修正施
    行後，就其所定數額提高為30倍。但72年6 月26日至94年1
    月7 日新增或修正之條文，就其所定數額提高為3 倍」及刑
    法第33條第5 款修正為：「主刑之種類如下：五、罰金：新
    臺幣1 千元以上，以百元計算之」等規定，是依修正後之法
    律，上開二罪所得科處之罰金刑最高額維持不變，最低額則
    提高為新臺幣1 千元，是比較修正前、後之刑罰法律，自以
    被告行為時關於科處罰金刑之法律較有利於被告。
  (2)被告於前次有期徒刑執行完畢後，5 年以內再故意犯本件有
    期徒刑以上之罪，不論依修正前之刑法第47條或修正後之刑
    法第47條第1 項之規定，均構成累犯，是對被告而言，適用
    修正前刑法第47條規定，並無不利。故依刑法第2 條第1 項
    前段規定，應逕依修正前之刑法第47條，論以累犯，並加重
    其刑。
  (3)又刑法第56條連續犯之規定業於94年2 月2 日修正公布刪除
    ，是於新法修正施行後，被告有如附表所示多次偽造私文書
    、詐欺取財等犯罪行為，即須分論併罰。此刪除雖非犯罪構
    成要件之變更，但顯已影響行為人刑罰之法律效果，自屬法
    律有變更，依新法第2 條第1 項規定，比較新、舊法結果，
    仍應適用較有利於被告之行為時法律即舊法論以連續犯，此
    亦有最高法院95年度第8 次刑事庭會議決議參照。
  (4)再按被告行為後，刑法第55條後段之牽連犯規定亦於94年2
    月2 日修正公布刪除，是於新法修正施行後，被告所為行使
    偽造私文書犯行及詐欺得利之犯行，即須分論併罰。比較新
    舊法之規定，修正後之規定對於被告較為不利，依刑法第2
    條第1 項之規定，自應適用行為時且較有利於被告之法律，
    即修正前刑法第55條後段之規定，從較重之一罪予以論處。
    至於同條前段關於想像競合犯之規定，則未修正，參諸最高
    法院95年度第21次刑事庭會議決議，本件就想像競合犯部分
    之論擬，應直接適用修正後刑法第55條即可，而無比較新舊
    法之必要。
  (5)經綜合上述各條文修正前、後之比較，揆諸前揭最高法院決
    議2 則及修正後刑法第2 條第1 項前段、後段規定之「從舊
    、從輕」原則，關於罰金刑、累犯、連續犯、牽連犯、沒收
    等項，則應適用被告行為時之法律，即修正前刑法之相關規
    定，予以論處。
  (二)核被告未經乙○○同意代領其信用卡並開卡後，冒用該信用
    卡由自動櫃員機預借現金之行為，係犯刑法第339 條之2 第
    1 項以不正方法由自動付款設備取財罪。再查在信用卡背面
    簽名欄上簽名，單純自形式上觀察，即足以表示信用卡之簽
    名者於信用卡有效期限內有權使用該信用卡之辨識及證明，
    並非依習慣或特約表示一定用意之證明，性質上係屬刑法第
    210 條之私文書。又持卡人在信用卡簽帳單上持卡人簽名欄
    簽名欄簽署姓名後交還予特約商店留存，單從形式上觀察，
    亦足表示持卡人確認簽帳單上記載之交易標的及金額，並委
    由發卡銀行撥付消費款項予特約商店之意旨，是該簽帳單含
    有承諾交易及委任付款之性質，亦屬刑法第210 條之私文書
    ；而持卡人在簽帳單上簽名後交予特約商店，係以供特約商
    店核對確認其身分，並由特約商店收執，以利透過聯合信用
    卡中心轉向發卡銀行請款，故就特約商店及發卡銀行就此等
    文書進行審查核對提供契約給付之過程觀之，亦已該當刑法
    第216 條之「行使」行為。且上述在信用卡背面持卡人簽名
    欄偽造署名、在簽帳單上持卡人簽名欄偽造署名而偽造私文
    書之行為，均足以生損害於各該發卡銀行、被偽造署押之人
    及聯合信用卡中心對信用卡交易控管之正確性。故核被告在
    信用卡背面持卡人簽名欄偽造「乙○○」署名並持以向特約
    商店刷卡消費，係犯刑法第216 條、第210 條偽造私文書罪
    ；又被告在信用卡簽帳單上偽造「乙○○」署名，再持交特
    約商店供店員核對信用卡背面與簽帳單相符之行為，亦犯刑
    法第216 條、第210 條行使偽造私文書罪；且被告因此冒名
    刷行為而獲得免付理容服務費用之不法利益，則犯刑法第33
    9 條第2 項詐欺得利罪。被告偽造「乙○○」署名之行為為
    偽造私文書之部分行為，而偽造私文書之低度行為則為行使
    之高度行為所吸收，均不另論罪。被告上開多次行使偽造私
    文書、以不正方法由自動付款設備取財等犯行，時間緊接，
    罪名與犯罪構成要件相同，顯係基於概括犯意而為，應依修
    正前刑法第56條關於連續犯之規定，分別論以一罪，並分別
    加重其刑。又被告連續行使偽造私文書、連續以不正方法由
    自動付款設備取財、詐欺得利三犯行間，乃以前者為手段，
    後二者為其目的，故應依修正前刑法第55條關於牽連犯之規
    定，論以較重之連續行使偽造私文書一罪處斷。又查被告曾
    於92年間，因賭博案件，經本院以93年度簡字第1255號刑事
    簡易判決判處有期徒刑4 月確定，於93年11月30日易科罰金
    執行完畢等情，有臺灣高等法院被告前案紀錄表附卷可參（
    見本院卷第54至57頁），是被告於前次有期徒刑之執行完畢
    後，5 年以內再犯本件有期徒刑以上之罪，為累犯，應依修
    正前刑法第47條規定，遞加重其刑。
  (三)爰審酌：(1)被告未經其兄乙○○同意，擅自代領信用卡並開
    卡使用，又冒用預借現金密碼、偽造「乙○○」署名，遂行
    上開數犯行，造成乙○○本人及中國信託銀行之財產損害；
    (2)被告於偵查中曾因逃匿而遭通緝，嗣於本院審理中，亦行
    蹤不明而經本院於96年6 月8 日發佈通緝，態度不佳；(3)惟
    被告於96年11月4 日為警緝獲到案後，坦承犯行，願意認罪
    ；(4)且被告預借現金、冒用信用卡刷卡金額合計55,200元，
    造成乙○○本人及中國信託銀行之財產損害非鉅；(5)被告於
    本院96年12月17日辯論終結前，與中國信託銀行達成和解（
    見本院96年度附民字第522 號和解筆錄），已有悔意等一切
    情狀，量處有期徒刑4 月，並依修正前刑法第41條第1 項前
    段及95年5 月17日修正前罰金罰鍰提高標準條例第2 條前段
    等規定，諭知易科罰金之折算標準，以示懲儆。至中華民國
    96年罪犯減刑條例於95年7 月4 日公布，於96年7 月16日施
    行。按犯罪在中華民國96年4 月24日以前者，除中華民國96
    年罪犯減刑條例另有規定外，固應依該條例規定減刑；惟按
    該條例施行前，經通緝而未於中華民國96年12月31日以前自
    動歸案接受偵查、審判或執行者，不得依該條例減刑，同條
    例第5 條定有明文。查本案被告經本院於96年6 月8 日發佈
    通緝，係於中華民國96年度罪犯減刑條例施行前發佈通緝，
    而被告嗣於96年11月4 日警緝獲到案，並非自動到案，揆諸
    前揭條例規定，自無減刑之適用，附此說明。
  (四)未扣案之中國信託銀行信用卡係銀行核發予乙○○使用，應
    屬乙○○所有，被告在該信用卡背面持卡人簽名欄內偽造「
    乙○○」署名1 枚，應依刑法第219 條規定沒收之。又被告
    持以刷卡消費時，在簽帳單商店存根聯之持卡人簽名欄內偽
    造「乙○○」署名1 枚（顧客收執聯上無須簽名），並由特
    約商店留存，非屬被告所有，自不得逕予全部沒收，但其上
    偽造之「乙○○」1 枚，亦應依刑法第219 條規定，併予宣
    告沒收之。
據上論斷，應依刑事訴訟法第273 條之1 第1 項、第299 條第1
項前段，94年2 月2 日修正後刑法第2 條第1 項前段，刑法第21
6 條、第210 條、第339 條第2 項、第339 條之2 第1 項、第21
9 條，修正前刑法第56條、第55條、第47條、第41條第1 項前段
，刑法施行法第1 條之1 ，95年5 月17日修正前罰金罰鍰提高標
準條例第2 條前段，現行法規所定貨幣單位折算新臺幣條例第2
條，判決如主文。
本案經檢察官永欽到庭執行職務。
中　　華　　民　　國　　96　　年　　12　　月　　31　　日
                  刑事第六庭  法  官  林晏如
以上正本證明與原本無異。
如不服本判決，應於判決送達後10日內，向本院提出上訴狀。
                              書記官  吳俊龍
中　　華　　民　　國　　96　　年　　12　　月　　31　　日
附錄本案論罪科刑法條全文：
中華民國刑法第210條
偽造、變造私文書，足以生損害於公眾或他人者，處 5 年以下有
期徒刑。
中華民國刑法第216條
行使第 210 條至第 215 條之文書者，依偽造、變造文書或登載
不實事項或使登載不實事項之規定處斷。
中華民國刑法第339條
意圖為自己或第三人不法之所有，以詐術使人將本人或第三人之
物交付者，處5 年以下有期徒刑、拘役或科或併科1 千元以下罰
金。
以前項方法得財產上不法之利益或使第三人得之者，亦同。
前二項之未遂犯罰之。
中華民國刑法第339條之2
意圖為自己或第三人不法之所有，以不正方法由自動付款設備取
得他人之物者，處3 年以下有期徒刑、拘役或1 萬元以下罰金。
以前項方法得財產上不法之利益或使第三人得之者，亦同。
附表：
┌──────┬───────────┬─────┬─────────┐
│刷卡消費日期│    特  約  商  店    │ 消費金額 │    偽 造 署 名   │
│            │                      │（新臺幣）│                  │
├──────┼───────────┼─────┼─────────┤
│94年6 月23日│紐約視聽理容名店（址設│  10,200元│簽帳單商店存根聯上│
│            │臺北中山區○○○路○ 段│          │偽造「乙○○」署名│
│            │25之12號）            │          │1 枚              │
└──────┴───────────┴─────┴─────────┘
